【裁判字號】    97,簡上,158
【裁判日期】    970926
【裁判案由】    債務人異議之訴
【裁判全文】
臺灣臺中地方法院民事判決             97年度簡上字第158號
上  訴  人  立侑機械有限公司
法定代理人  乙○○
訴訟代理人  林益堂律師
            陳浩華律師
複 代 理人  劉錦勳律師
被  上訴人  國雍營造工程股份有限公司
法定代理人  甲○○
訴訟代理人  劉淑琴律師
上列當事人間債務人異議之訴事件，上訴人對於民國97年5月12
日本院台中簡易庭97年度中簡字第1359號第一審判決提起上訴，
本院於民國97年9月5日辯論終結，判決如下：
    主      文
上訴駁回。
第二審訴訟費用新臺幣陸仟貳佰捌拾伍元由上訴人負擔。
    事實及理由
壹、兩造之主張：
一、上訴人起訴主張：
  (一)兩造於民國95年3月28日就「台一線高架橋與中正機場捷運
    共構段新建工程」簽訂工程合約書（下稱系爭工程合約），
    工程總價為新台幣（下同）7,699,885元，上訴人依約須繳
    納被上訴人依工程總價10%之履約保證金，上訴人遂簽發交
    付面額均為385,000元之本票（發票人為上訴人、發票日為
    96年4月17日，下稱系爭本票）及支票各1紙（金額合計為
    770,000元）予被上訴人收執，以為上開工程履約之保證。
    然兩造所簽訂之上開工程既仍屬有效成立，且上訴人亦有至
    工地就Ａ型護欄洩水孔之工程加以施作，並向被上訴人收取
    工程款，則被上訴人未經催告程序，即持系爭本票向鈞院聲
    請裁定准予強制執行後，進而持該裁定向鈞院強制執行處聲
    請對上訴人之財產強制執行，於法自有未合。
  (二)於本院補充陳述稱：上訴人雖於95年8月27日具函通知被上
    訴人拒絕履行系爭金屬橋欄杆工程，惟上開終止系爭金屬橋
    欄杆工程合約之意思表示實為附條件終止契約之書面通知，
    並非行使系爭工程合約第5條第8項單方終止契約之權利，上
    訴人至今仍未得被上訴人同意終止之意思表示，是系爭金屬
    橋欄杆工程合約迄未經合法終止；且上訴人於95年8月27日
    發函後，兩造業已協商依系爭工程合約續行工程，上訴人除
    已將系爭金屬橋欄杆工程埋螺絲工程完成外，亦已就標準材
    料備貨完畢，並發函催告被上訴人，待依被上訴人之指示進
    場安裝金屬橋欄杆，惟仍未經被上訴人回應。本件系爭金屬
    橋欄杆工程合約既未經合法終止，則被上訴人自不得據以兌
    現系爭本票，爰依強制執行法第14條第2項規定，提起債務
    人異議之訴，訴請鈞院97年執洋字第16239號執行命令所為
    強制執行之程序，應予撤銷等語。
二、被上訴人則以：
  (一)系爭本票及另1紙同面額之支票，均係作為上開工程之履約
    保證之用，而系爭工程項目包括「Ａ型護欄洩水孔」、「金
    屬橋欄杆」。雖上訴人已陸續進場施作Ａ型護欄洩水孔工程
    部分，然上訴人卻於95年8月27日具函通知被上訴人：「一
    、事因本公司（指上訴人）於報價時，將金屬欄杆座之型式
    誤判為一般橋欄杆常用之鑄鐵尺寸基座，致使每1M單價成本
    損失達680元。二、為表本公司報價錯誤無法履約造成之損
    失，特函告本公司開立之履約保證金合計柒拾柒萬元，貴公
    司（指被上訴人）可不需法律程序確認逕行兌現……，以表
    無法履約之歉意及損失」等語；又依系爭工程合約第5條第8
    項約定：「乙方（指上訴人）得基於本身利益終止或解除契
    約，但不得要求退還履約保證金……」，是本件上訴人既因
    報價錯誤，為避免損失而具函通知被上訴人拒絕繼續履行上
    開金屬橋欄杆之工程，並同意被上訴人沒收履約保證金，則
    上訴人前開函文，顯為表示終止該部分工程之意思表示，依
    約定即不得請求退還包括系爭本票在內之履約保證金。因之
    ，被上訴人依該函示內容，將上訴人所簽發作為履約保證金
    之支票與系爭本票提示付款，支票雖經付款，惟系爭本票卻
    遭拒絕付款，是被上訴人乃持系爭本票聲請准予強制執行裁
    定後，並持該裁定聲請對上訴人之財產予以強制執行，自無
    不合。再上訴人所稱伊有進場施作工程部分，係屬「Ａ型護
    欄洩水孔」工程部分，與未施作之「金屬橋欄杆」工程無涉
    ，則上訴人據此拒絕給付系爭本票票款，即屬無據。
  (二)於本院補充陳述稱：終止為形成權，契約之終止僅須當事人
    一方之意思表示，無須他方當事人承諾即可成立，僅當事人
    雙方另約定合意終止，方須他方當事人承諾。本件系爭工程
    合約第5條第8項之約定係規範上訴人有權終止系爭工程合約
    ，並未規範上訴人終止系爭工程合約須得被上訴人同意，是
    上訴人於95年8月27日具函通知被上訴人拒絕履行系爭金屬
    橋欄杆工程時，即生終止系爭金屬橋欄杆工程契約之效力。
    再者，上訴人於95年8月27日具函通知被上訴人拒絕履行系
    爭金屬橋欄杆工程後，並未與被上訴人另溝通再行續約，被
    上訴人方於95年11月間將系爭金屬橋欄杆工程另發包予訴外
    人佑提企業有限公司施作。本件系爭本票係上訴人為提供系
    爭工程履約保證金所簽發交付，上訴人既無法履行系爭金屬
    橋欄杆工程部分，則被上訴人自得將系爭本票提示付款，並
    於未獲付款時，請求法院為准許強制執行裁定，並以之對上
    訴人財產為強制執行。系爭本票所示之債權既無不成立或消
    滅或妨礙被上訴人為請求之事由發生，依強制執行法第14條
    第2項之規定，上訴人自不得於強制執行程序終結前提起異
    議之訴等語置辯。
貳、本件原審對於上訴人之請求，判決上訴人敗訴。上訴人聲明
    不服，求為廢棄原判決，判決如上訴人第一審訴之聲明；被
    上訴人則求為判決駁回上訴。
參、本院之判斷：
一、兩造不爭執之事實：
  (一)兩造於95年3月28日簽訂系爭工程合約，系爭面額385,000元
    之本票係履約保證金；而兩造於系爭工程合約第5條第8項約
    定：「乙方（即上訴人）得基於本身利益終止或解除契約，
    但不得要求退還履約保證金……」。
  (二)上訴人於95年8月27日發函通知被上訴人：「……一事因本
    公司於報價時……。二為表本公司報價錯誤無法履約造成之
    損失，特函告本公司開立之履約保證金合計新台幣柒拾柒萬
    元，貴公司可不需法律程序確認逕行兌現……」（見原審卷
    第27頁），上訴人係向被上訴人為終止系爭金屬橋欄杆工程
    合約之意思表示，並同意被上訴人兌領上訴人所開立履約保
    證金票據。
二、兩造爭執之事項：
  (一)上訴人於95年8月27日發函向被上訴人為終止系爭金屬橋欄
    杆工程合約之意思表示，依系爭工程合約第5條第8項：「乙
    方（即上訴人）得基於本身利益終止或解除契約」之約定，
    是否於上訴人終止之意思表示到達被上訴人時，即生終止之
    效力？或仍須被上訴人向上訴人為同意終止之意思表示，始
    生合意終止之效力？
  (二)如認系爭金屬橋欄杆工程合約迄未經合法終止，則上訴人於
    95年8月27日發函後，兩造有無協商依系爭工程合約續行工
    程？如有，上訴人是否已就金屬橋欄杆工程進場施作？
  (三)被上訴人兌領系爭本票之履約保證金，有無理由？
三、得心證之理由：
  (一)上訴人主張兩造曾簽訂系爭工程合約，並由其簽發面額均為
    385,000元之支票及系爭本票各1紙（金額合計770,000元）
    交付被上訴人收執，以為上開工程履約之保證。嗣被上訴人
    持系爭本票向本院聲請裁定准予強制執行後，進而持該裁定
    向本院強制執行處聲請對上訴人之財產予以強制執行等情，
    為被上訴人所不爭執，且有系爭工程合約在卷可憑，並經本
    院依職權調閱本院97年度執洋字第16239號給付票款強制執
    行卷宗查核屬實，則此部分堪信為真實。
  (二)茲應審究者，乃上開強制執行案件所憑本票裁定之執行名義
    ，系爭本票所擔保之原因債權是否存在？上訴人雖主張系爭
    本票所擔保之原因債權應屬不存在，然此為被上訴人所否認
    ，並以上開情詞辯解。按執行名義成立後，如有消滅或妨礙
    債權人請求之事由發生，債務人得於強制執行程序終結前，
    向執行法院對債權人提起異議之訴。如以裁判為執行名義時
    ，其為異議原因之事實發生在前訴訟言詞辯論終結後者，亦
    得主張之（第1項）；執行名義無確定判決同一之效力者，
    於執行名義成立前，如有債權不成立或消滅或妨礙債權人請
    求之事由發生，債務人亦得於強制執行程序終結前提起異議
    之訴（第2項）；強制執行法第14條第1項、第2項分別定有
    明文。查系爭工程合約工程項目包括「金屬橋欄杆」、「Ａ
    型護欄洩水孔」，惟上訴人因於簽約報價時，將金屬欄杆座
    之型式誤判為一般橋欄杆常用之鑄鐵尺寸基座，致使其每1M
    單價成本損失達680元，而上訴人為減少其損失，嗣就該「
    金屬橋欄杆」部分工程，於95年8月27日發函通知被上訴人
    「因上訴人報價錯誤致無法履約造成之損失，被上訴人就上
    訴人所開立之履約保證金合計770,000元（面額各為385,000
    元之支票及系爭本票），可不需法律程序確認逕行兌現」等
    語，上訴人係以此向被上訴人為終止系爭金屬橋欄杆工程合
    約之意思表示，並同意被上訴人兌領上訴人所開立履約保證
    金票據，此為兩造所不爭執，並有被上訴人提出之上訴人公
    司95年8月27日函文、履約保證金收入證明單可憑，堪予認
    定。
  (三)然上訴人主張：其於95年8月27日發函終止系爭金屬橋欄杆
    工程合約之意思表示實為附條件終止契約之書面通知，並非
    行使系爭工程合約第5條第8項單方終止契約之權利，上訴人
    至今仍未得被上訴人同意終止之意思表示，是系爭金屬橋欄
    杆工程合約迄未經合法終止等語；然為被上訴人所否認，並
    以前揭情詞置辯。經查：
    1.觀諸上訴人於95年8月27日所發函文全文為：「……主旨
      ：有關本公司承攬台一線高架橋與中正機場捷運共構段工
      程─鐵件工程之報價錯誤陳情說明，請查照。說明一事因
      本公司於報價時，將金屬欄杆座之型式誤判為一般橋欄杆
      常用之鑄鐵尺寸基座，致使每1M單價成本損失達680元。
      二為表本公司報價錯誤無法履約造成之損失，特函告本公
      司開立之履約保證金合計柒拾柒萬元，貴公司可不需法律
      程序確認逕行兌現。三另本公司已交付之洩水孔計166組
      不再向貴公司計價，以表無法履約之歉意及損失」等語，
      有該函文影本附卷可稽（見原審卷第27頁）。
    2.依該函文內容，上訴人僅係向被上訴人表示其就金屬欄杆
      座部分因報價錯誤致無法履約，被上訴人可逕行兌現履約
      保證金；另上訴人已交付之洩水孔計166組，不再向被上
      訴人計價等情，尚難認係附條件終止契約之書面通知。
    3.復依系爭工程合約第5條第8項約定：「乙方（指上訴人）
      得基於本身利益終止或解除契約，但不得要求退還履約保
      證金……」等語，可見上訴人有基於本身利益而片面終止
      系爭工程合約之權利。而本件上訴人既因報價錯誤，為避
      免損失而具函通知被上訴人拒絕繼續履行上開金屬橋欄杆
      之工程，並同意被上訴人沒收履約保證金，則上訴人前開
      函文，顯為向被上訴人表示其片面終止該部分工程之意思
      表示。
    4.至系爭工程合約之工程項目包括「Ａ型護欄洩水孔」、「
      金屬橋欄杆」二項。而依系爭工程合約丙係記載：「契約
      總價：新台幣柒佰陸拾玖萬玖仟捌佰捌拾伍元（含稅）（
      詳明細表）工程結算按照契約各項單價按實做數量計算」
      乙情；再依系爭工程合約所附「工程詳細價目表」（見原
      審卷第21頁），則係將「Ａ型護欄洩水孔」、「金屬橋欄
      杆」二項工程項目分別約定數量、單價及複價，可見該二
      項工程項目為可分之給付。況且上訴人於95年8月27日發
      函後，即未再就系爭「金屬橋欄杆」工程進場施作，而僅
      就系爭「Ａ型護欄洩水孔」工程加以施作，並向被上訴人
      就該部分工程收取工程款等節，亦為兩造所不爭執，堪予
      認定。足認系爭工程合約之「Ａ型護欄洩水孔」、「金屬
      橋欄杆」二項工程項目確為可分之給付。是上訴人所稱：
      系爭工程合約是一體的，不能把它割裂終止等語，顯與事
      實不符。
    5.依上各節，上訴人於其終止系爭「金屬橋欄杆」工程部分
      之合約之意思表示到達被上訴人時，該部分合約即生終止
      之效力。
  (四)又系爭工程合約第5條第8項尚約定，上訴人基於本身利益終
    止契約時，即不得要求退還包括系爭本票在內之履約保證金
    。且上訴人於上開函文並表示：「……二為表本公司報價錯
    誤無法履約造成之損失，特函告本公司開立之履約保證金合
    計新台幣柒拾柒萬元，貴公司可不需法律程序確認逕行兌現
    ……」等語，可見上訴人係因其上開違約行為，並同意以包
    括系爭本票在內之履約保證金，作為賠償上訴人之損失，則
    被上訴人對上訴人就系爭本票之擔保原因債權既已發生，被
    上訴人即得享有系爭本票之票據債權。因之，被上訴人嗣持
    系爭本票向本院聲請裁定准予強制執行後，進而持該裁定向
    本院強制執行處聲請對上訴人之財產強制執行，於法即無不
    合。本件尚難認在執行名義成立前、後有何債權不成立或消
    滅或妨礙債權人請求之事由發生，從而上訴人提起本件債務
    人異議之訴，即屬無據。
  (五)綜上所述，上訴人對本院97年度執洋字第16239號給付票款
    強制執行事件提起債務人異議之訴，惟依上訴人主張上開事
    由，並無法消滅或妨礙債權人即被上訴人請求權之行使，依
    首揭強制執行法第14條第2項之規定，上訴人之主張即無理
    由，應予駁回。原審為被上訴人敗訴之判決，於法有據。上
    訴意旨指摘原判決不當，求予廢棄改判，為無理由，應予駁
    回其上訴。
四、據上論結，本件上訴為無理由，依民事訴訟法第436條之1第
    3 項、第449條第1項、第78條，判決如主文。
中    華    民    國    97    年    9     月    26    日
                  民事第二庭  審判長法  官  許秀芬
                                    法  官  吳美蒼
                                    法  官  林宗成
上正本證明與原本無異。
本判決不得上訴。
中    華    民    國    97    年    9     月    26    日
                                    書記官


司法院資訊處製作；財團法人民間司法改革基金會備份。
